【裁判字號】    91,訴,808
【裁判日期】    920926
【裁判案由】    拆屋還地
【裁判全文】
臺灣新竹地方法院民事判決  九十一年度訴字第八○八號
    原      告  丁○○
                甲○○
    訴訟代理人  丙○○
    被      告  戊○○
                乙○○
    訴訟代理人  己○○
右當事人間請求拆屋還地事件，本院於民國九十二年九月四日辯論終結，判決如左：
    主    文
原告之訴及假執行之聲請均駁回。
訴訟費用由原告負擔。
    事    實
甲、原告部分：
一、聲明：
（一）被告等應連帶將原告甲○○所有坐落新竹市○○段九三三號土地上如附圖所示
      Ａ（面積四十五點四五平方公尺）、Ｂ（面積七十八點四七平方公尺）、Ｃ（
      面積十一點五平方公尺）部分之地上物（含磚造及鐵皮屋、水泥空地及木板圍
      牆）拆除後將土地交還原告甲○○。
（二）被告等應連帶將原告丁○○所有坐落新竹市○○段九三四號土地上如附圖所示
      Ｂ（面積二十五點五二平方公尺）、Ｃ（面積五十九點０四平方公尺）部分之
      地上物（含磚造及鐵皮屋、水泥空地及木板圍牆）拆除後將土地交還原告丁○○。
（三）訴訟費用由被告連帶負擔。
（四）原告願供擔保，請准宣告假執行。
二、陳述：
（一）系爭坐落新竹市○○段九三三號土地係原告甲○○所有，新竹市○○段九三四
      號土地係原告丁○○所有，被告戊○○（原名周清福）、乙○○為兄弟，係原
      告長兄之子。
（二）緣系爭土地原坐落有屋舍，三年前因被告等居無定所，原告乃同意將部分屋舍
      借予被告等居住，唯迄民國（下同）九十一年一月一日前開屋舍發生火災，屋
      舍已完全燒燬，幾近乎平地，被告等未經原告同意，在九十一年三、四月間擅
      自搭建鐵皮屋、加建圍牆及舖設水泥地，且將燒燬之屋頂換裝烤漆板，嚴重侵
      害原告等之權益，且四週築牆並裝設監視器。
（三）原告等曾由原告丁○○代表以存證信函寄被告等拆屋還地，唯被告等拒絕之，
      按此存證信函為終止借貸之意思表示（若非終止借貸之意思表示，原告等在此
      以本起訴狀為終止借貸之意思表示，並為返還系爭土地之請求），依民法第四
      百七十條第一項規定「借用人應於契約所定期限屆滿時，返還借用物。未定期
      限者，應於依借貸目的使用完畢時返還之。但經過相當時期，可推定借用人已
      使用完畢者，貸與人亦得為返還之請求。」，而貸與人為返還之請求時，則使
      用借貸關係消滅，本件原告等已為存證信函表示拆屋還地，則使用借貸關係當
      然已經消滅。再系爭房屋已經燒燬，則被告等屋舍之借貸目的已消滅，土地借
      貸之使用目的業已完畢，被告等自應將系爭土地返還。為此依民法第一百八十
      五條第一項、第二百十三條第一項、第七百六十七條、第四百七十條第一項、
      第二項請求被告拆屋還地。
（四）被告提出為證之覺書，系原告等首次目睹，原告發現覺書之簽名及私章或指印
      應非原告等之筆跡與私章之印文，原告否認覺書之真正，此部分應由被告證明
      覺書為真。又系爭土地登記簿謄本所載系爭土地登記原因皆為贈與，原因發生
      日期皆在五十七年六月十三日，而被告所提出之覺書，其上記載立覺書之日期
      為五十七年七月六日，與原告等受贈與之時間不同，況依覺書所載之稅須各分
      擔四分之一，唯迄今亦皆原告在繳，被告等從未分擔是以覺書應非真正。又縱
      使系爭覺書為真正，則被告等主張覺書上之權利亦已超過十五年之時效，原告
      在此主張時效已消滅之抗辯，被告等之抗辯亦不成立。
（五）本件系爭土地早歸原告等所有，被告等另分有其他土地，當時被告之父周明德
      ，為原告之兄，已分有系爭青草湖段一０一六之二八號土地，原告丁○○分有
      青草湖段一０一六之二九號土地，原告甲○○分有同段一０一六之三０號土地
      ，江能寬分有同段一０一六之一四號土地，當時原告分得之土地無路，無價值
      所以將系爭青草湖段一０一三之一號（即目前之明湖段九三四號）分歸丁○○
      ，系爭一０一三號土地（即目前之明湖段九三三號）分歸甲○○（因當時江能
      寬及周明德之地有通路，較有價值），被告等所辯皆不實在。
（六）系爭覺書被告提出時並未有「與建地正本相同，中華民國九十二年肆月貳拾貳
      日甲○○」字樣與指印，係九十二年四月二十二日原告甲○○被迫在覺書上所
      為，唯此並無任何法律上之意義，其中所載與「建地正本相同」，亦不能推定
      覺書為真正。
三、證據：提出土地所有權狀及土地登記謄本影本各一件、地籍圖影本一件、存證存
    函影本一件、照片五幀為證。
乙、被告部分：
一、聲明：如主文所示。
二、陳述：
（一）被告自童年起即在系爭土地居住至今已有四十餘年之久，父親周明德、祖父江
      能寬也在系爭土地住七十餘年，前戶長周陳金鳳於三十五年八月一日死亡，當
      日戶長變更為周明德後為周江麵，八十六年八月十四日戶長為被告戊○○、乙○○均在此戶籍居住，被告在此居住已數十年之久，原告從未有異議。
（二）原告稱九十一年一月一日發生火災後燒為平地不實在，蓋系爭土地上坐落建物
      為古式三合院，正面為客廳，兩側是被告各自居住之房間，於五年前全國土地
      重測時，界址位移，且被告二人所居住之房間並未發生火災，至今仍完整，亦
      無重搭鐵皮屋之情事。
（三）又原告二人於五十七年七月六日與被告之父周明德、祖父江能寬共同簽訂協議
      書，約定經分割之建地一０一三號，０．０二七一公頃贈與給甲○○掌管，一
      ０一三之一號面積０．０二七二公頃贈與給丁○○掌管，該二筆建地惟贈與給
      甲○○、丁○○掌管，日後歷代子孫周明德持分四分之一、江能寬持分四分之
      一部份使用，永不能異議。原告自應受該覺書之拘束。
（四）原告稱訴外人周明德、江能寬土地贈與掌管是為原告所進出道路使用並不實在
      ，此由覺書內容無此約定可得知。又被告之父周明德、祖父江能寬生前共三次
      要求原告履行前開覺書第四條「日後若甲或乙如有某生時將各四分之一部分讓
      與丙或丁時，照付市價給甲或乙方」之約定，惟原告均以種種理由拖延。
（五）原告甲○○良心發現於九十二年四月二十二日確認此份覺為真正與原告所持覺
      書正本相同，閱讀無誤後並簽下「中華民國九十二年四月二十二日與建地正本
      相同：甲○○」字樣，被告絕無強迫原告甲○○再次簽名之情事。
三、證據：提出戶籍謄本影本一件、照片四幀、覺書影本一紙、同意書影本一紙、土
    地登記簿謄本及地籍圖影本各一件為證。
    理    由
一、本件原告起訴主張：坐落新竹市○○段九三三、九三四地號土地分別為原告甲○○、丁○○所有，三年前因被告等居無定所，原告乃同意將系爭土地上之部分屋
    舍借予被告等居住，惟前開屋舍於九十一年一月一日發生火災而燒燬，被告等未
    經原告同意，在同年三、四月間擅自搭建鐵皮屋、加建圍牆及舖設水泥地，且將
    燒燬之屋頂換裝烤漆板，侵害原告等之權益，原告等曾由原告丁○○代表以存證
    信函為終止借貸之意思表示，復以本起訴狀之送達為終止借貸之意思表示，是使
    用借貸關係已消滅。再系爭房屋既已燒燬，則被告等屋舍之借貸目的已消滅，土
    地借貸之使用目的業已完畢，被告等自應將系爭土地返還等語。被告則以：系爭
    土地上坐落之建物為渠父親及祖父所建，渠自幼居住迄今，且系爭建物為為古式
    三合院，正面為客廳，兩側是被告各自居住之房間，發生火災遭燒燬為正廳，至
    被告二人所居住之房間並未發生火災，原告等曾於五十七年七月六日與被告之父
    周明德、祖父江能寬共同簽訂協議書，約定系爭一０一三號、一０一三之一號建
    物分別贈與原告丁○○、甲○○掌管，惟日後歷代子孫周明德持分四分之一、江
    能寬持分四分之一部份使用，永不能異議，是原告自應受該覺書之拘束等語，資
    為抗辯。
二、坐落新竹市○○段九三三、九三四地號土地分別為原告甲○○、丁○○所有，其
    上有門牌號碼新竹市○○路一一七巷六六號未辦理保存登記之三合院式一樓平房
    ，東面房屋前半部為磚造，後半部為鐵皮加蓋石綿瓦屋頂，現由被告戊○○占有
    使用，西邊建物為磚造紅瓦房屋，現為被告乙○○占有使用，其中東邊建物占用
    系爭九三三地號四五．四五平方公尺，西邊建屋占用系爭九三四地號五九．０四
    平方公尺，占用系爭九三三地號一一．五０平方公尺等情，業經本院履勘並請地
    政人員測繪系爭建物面積在案，有新竹市地政事務所九十二年六月十六日新地測
    字第０九二０００三九八四號函附土地複丈成果圖在卷可按。是本件應審究者，
    厥為系爭房屋占有原告所有系爭土地有無正當權源？被告占有使用系爭房屋是否
    具備合法權利？經查：
（一）系爭新竹市○○段九三三地號（重測前為新竹市○○○段一０一三地號）、九
      三四地號（重測前為新竹市○○○段一０一三之一地號）土地，原為訴外人周
      明德、江能寬所有，並在其上建有未辯理保存登記之三合院式平房一棟（門牌
      號碼新竹市○○○路一九三號，整編後現調整為新竹市○○路一一七巷六六號
      ），原告與訴外人周明德、江能寬（分別為被告之父、祖父，有戶籍謄本附卷
      可稽）及被告等人均居住其內，嗣訴外人周明德、江能寬於五十七年七月二十
      三日，分別以贈與為原因，將系爭土地移轉登記與原告甲○○、丁○○二人，
      業為原告所自承，並有土地登記簿謄本三紙在卷可按，堪信為真。
（二）按土地及土地上之房屋同屬一人所有，而僅將土地或房屋所有權讓與他人，或
      將土地及房屋同時或先後讓與相異之人時，土地受讓人或房屋受讓人與讓與人
      間，或房屋受讓人與土地受讓人間，應推定在房屋得使用期限內有租賃關係存
      在。其租金數額，如當事人間不能協議決定，當可訴請法院裁判，此為法理之
      當然解釋。八十九年五月五日施行之民法第四百二十五條之一僅係將上開法理
      明文規定，故土地及房屋讓與他人之情形，縱係發生於該條規定施行前，仍應
      依上開法理即增訂之民法第四百二十五條之一之內容辦理，最高法院九十二年
      度台上字第四八七號裁判著有明文。查系爭房地原均為訴外人周明德、江能寬
      所有已如前述，嗣訴外人周明德、江能寬將系爭土地移轉登記與原告甲○○、
      丁○○二人，未併將系爭房屋移轉，而由被告繼續居住使用，依民法第四百二
      十五條之一及前開裁判意旨，應推定在系爭房屋得使用期限內兩造間有租賃關
      係存在，被告本於此租賃關係使用系爭土地，自非無權占有。
（三）原告起訴狀雖主張系爭房屋已於九十一年一月一日發生火災而完全燒燬，被告
      等未經原告同意，在九十一年三、四月間擅自搭建鐵皮屋、加建圍牆及舖設水
      泥地等情，惟為被告所否認，且原告於本院九十二年九月四日言詞辯論時亦自
      承遭燒燬者為系爭三合院正廳，左、右兩邊房子靠近正廳部分有燒掉一點點等
      語，再觀之卷附原告所提出之系爭房屋燒燬照片及八十四年五月十四日燒燬前
      照片，系爭房屋遭燒燬者僅為正廳，並未延燒至被告使用之東西兩側房屋，而
      前開八十四年五月十四日所拍攝之照片，東側房屋後半部（即與正廳接鄰部分
      ）即為鐵皮加蓋石綿瓦屋頂，與現今建物並無二致，是被告辯稱渠所居住之房
      屋並未發生火災，為自幼居住使用迄今應非虛語，原告主張系爭房屋已燒燬使
      用借貸目的已消滅，土地借貸之使用目的業已完畢，並以起訴狀為終止借貸之
      意思表示云云，並無理由。
三、綜上所述，系爭土地及房屋，原先均屬於訴外人周明德、江能寬所有，嗣系爭土
    地於五十七年七月二十三日分別以贈與為原因移轉登記與原告甲○○、丁○○所
    有，惟系爭房屋則由被告繼續占有使用，對於被告戊○○、乙○○而言，其占有
    使用系爭房屋係本於繼承之法律關係，具有合法權利來源，而系爭房屋又係原土
    地所有權人自行興建而占用系爭土地，非無權占有，原告雖為系爭土地所有權人
    ，惟為促進房屋所有權之安定性，使基地使用權不因基地物權之嗣後變動而受影
    響，俾資調和土地與房屋之利用關係，以避免危害社會經濟，並維公平，應推斷
    原告默許被告繼續使用系爭土地，此由原告於五十七年間已取得系爭土地所有權
    ，迄提起本件訴訟前，並未對被告使用系爭土地表示異議可得而知。從而，原告
    以被告無權占有系爭土地，請求被告二人拆除系爭房屋並返還土地，即難謂正當
    ，不能准許，應予駁回。原告之訴既經駁回，其假執行之聲請即失依附，應併駁
    回。
四、本件因事證已臻明確，兩造其餘陳述及攻擊防禦方法及舉證，核與判決結果並無
    影響，爰不予以一一審酌，併予敘明。
五、據上論結，本件原告之訴為無理由，依民事訴訟法第七十八條，判決如主文。
中      華      民      國    九十二    年      九      月    二十六    日
                                  臺灣新竹地方法院民事第二庭
~B法      官  楊明箴
右為正本係照原本作成。
如對本判決上訴，須於判決送達後二十日內向本院提出上訴狀。
~B法院書記官  許麗汝
中      華      民      國    九十二    年      九      月      三十    日


司法院資訊處製作；財團法人民間司法改革基金會備份。
